臺灣臺南地方法院民事判決
                                      110年度簡上字第1號
上  訴  人
即  原  告  陳嘉屏  




被上訴人
即  被  告  陳再得  

上列當事人間請求返還不當得利事件，上訴人對於民國109年11
月6日本院臺南簡易庭第一審簡易判決（109年度南簡字第1036號
）提起上訴，經本院於110年4月20日言詞辯論終結，判決如下：
    主  文
上訴及追加之訴駁回。
第二審訴訟費用新臺幣捌仟壹佰元由上訴人負擔。
    事  實  及  理  由
壹、程序部分：
一、按簡易程序第二審為訴之變更或追加，非經他造同意，不得
    為之，但請求之基礎事實同一者，不在此限，民事訴訟法第
    436條之1第3項準用第446條第1項但書、同法第255條第1項
    第2款規定甚明。本件上訴人於原審起訴時，係以本院民事
    執行處於民國105年5月26日以105年度司執字第53483號清償
    借款強制執行事件就債務人即訴外人曹亮人所有不動產進行
    特別拍賣時，除如附表編號1所示曹亮人所有之土地外，竟
    誤將上訴人所有之如附表編號2所示建物（下稱系爭建物）
    一併拍賣，又將拍賣所得款項新臺幣（下同）492,000元全
    部分配予執行債權人即被上訴人，依不當得利之法律關係，
    請求被上訴人將所受上開492,000元之利益返還予上訴人；
    嗣於本院審理時，以上訴人侵害其對系爭建物之事實上處分
    權為由，追加依民法第184條第1項規定為請求權基礎，核其
    基礎事實同一，合於上開規定，應予准許。
二、上訴人經合法送達，未於言詞辯論期日到庭，本院經核無民
    事訴訟法第386條所列各款情形，爰依被上訴人聲請，由其
    一造辯論而為判決。上訴人雖於言詞辯論期日終結後具狀陳
    稱其因身體不適前往就醫，並非故意開庭遲到云云，並提出
    診所藥袋及藥品明細收據影本為證（本院卷第173至174頁）
    ，惟觀該診所藥品明細收據影本上記載診別為「健保診」，
    並非「急診」，且藥品適應症為「抗焦慮」，難認上訴人有
    何非於本件言詞辯論期日前往就醫而不能到庭之急迫情形，
    況該藥品明細收據影本上固記載就診日期為「110年4月20日
    」，然未記載確切就診時間，上訴人亦有可能於本件辯論程
    序終結後之同日下午、晚間前往就診，從而應認上訴人未能
    證明其有民事訴訟法第386條第1項第2款所規定之「正當理
    由」致未能到場，上訴人亦未請求再開辯論程序，應予說明
    。
貳、實體部分： 
一、上訴人即原告起訴主張，除與原判決記載相同者，茲引用之
    外，並補稱：
(一)被上訴人對執行債務人曹亮人固有債權存在，而曹亮人為系
    爭建物之原始建造人，曹亮人並將系爭建物出賣予上訴人，
    由上訴人取得事實上處分權，有附卷稅籍資料可佐，而訴外
    人曹亮人已喪失事實上處分權，無法對系爭建物為使用收益
    等事實上管領權利，此對於系爭建物為使用收益等事實上管
    領權利已移轉至上訴人所擁有，然上訴人此項事實上處分權
    利因被上訴人之拍賣行為而被剝奪，且因拍賣行為而歸屬於
    拍定人，被上訴人也因而獲得系爭建物之分配價金。兩造間
    因無法律上原因，上訴人對系爭建物之事實上處分權受有被
    剝奪的損害，而被上訴人受有系爭建物拍賣分配價金之利 
    益，此損害與利益間有直接因果關係，上訴人自得依不當得
    利法則向被上訴人請求返還利益。
(二)又被上訴人未查明上訴人對系爭建物有事實上處分權，即予
    聲請拍賣，致上訴人受有事實上處分權滅失之損害，自屬過
    失侵害上訴人之權利，應對於上訴人所受損失492,000元負
    侵權行為損害賠償責任等語。
(三)並聲明：
 1、原判決廢棄。
 2、被上訴人應給付上訴人492,000元，及自起訴狀繕本送達翌
    日起至清償日止，按年利率5%計算之利息。
 3、第一、二審訴訟費用由被上訴人負擔。
二、被上訴人即被告答辯除與原判決記載相同者，茲引用之外，
    補充稱： 
(一)系爭建物為未辦保存登記建物，上訴人縱對系爭建物有事實
    上之處分權，但究非所有權，該建物依法仍為原始起造人即
    執行債務人曹亮人所有。
(二)況且據104年度司執字第88112號執行事件於104年11月9日之
    查封筆錄，曹亮人於法院查封系爭建物時陳稱：伊不認識上
    訴人等語。被上訴人猜測上訴人可能與曹亮人之子曹連財有
    金錢借貸關係，可疑為曹連財與上訴人虛偽買賣，否則曹亮
    人焉有不知系爭建物出賣上訴人之理？又為何系爭建物於10
    5年間被拍賣時，曹亮人之戶籍仍設於系爭建物地址，且實
    際居住在系爭建物內？
(三)上訴人雖主張其確實有與曹亮人接觸過，並提出本票為證，
    然本票可以事後簽發並倒填日期，況為何曹亮人出賣系爭建
    物予上訴人，反而須簽發本票予承買人即上訴人收執呢？又
    上訴人所提出本票，與其所提出系爭建物買賣契約書上，「
    曹亮人」簽名字跡不同，是否同一人簽名亦有疑義。又該本
    票發票日為101年1月19日，到期日為101年2月18日，若為借
    貸關係，因屆期無法清償而將系爭建物移轉予債權人即上訴
    人抵償債務，為何上訴人主張101年1月20日即已成立買賣系
    爭建物之情事呢？依一般經驗法則，買賣關係應該在101年2
    月18日後才符合邏輯。況若如上訴人所主張其係買受取得系
    爭建物，為何該建物之基地即如附表編號1所示土地未一併
    列入買賣呢？又系爭建物納稅義務人雖登記為上訴人，然房
    屋稅籍僅係稅務主管機關為課徵房屋稅之資料，不能代表上
    訴人對系爭建物有所有權。
(四)縱買賣系爭建物之事實確實存在，亦僅為曹連財與上訴人間
    之債權債務關係，曹亮人積欠被上訴人債務，被上訴人依法
    聲請拍賣債務人曹亮人所有之建物求償，並無故意或過失不
    法侵害上訴人，自不成立侵權行為等語。　　
(五)並聲明：
  1.上訴駁回。
  2.第二審訴訟費用由上訴人負擔。
三、兩造不爭執及爭執之事項：
(一)兩造不爭執之事項：
 1、系爭建物原納稅義務人為曹亮人（起課時間70年7月），於1
    01年1月20日以買賣為原因申請變更登記為上訴人（本院104
    年度司執字第88112號卷【下稱104執卷】卷附臺南市政府稅
    務局104年11月11日南市稅房字第1040027981號函附系爭建
    物稅籍資料、原始暨歷次納稅義務人異動資料）。
 2、系爭建物坐落土地即如附表編號1所示土地，原為曹亮人與
    其餘5人所共有，曹亮人原應有部分比例為818分之237（下
    稱系爭土地），並於96年8月15日設定登記抵押權予被上訴
    人，債務人則登記為曹亮人及曹亮人之子曹連財（104執卷
    附被上訴人104年10月6日補正狀附系爭土地之土地登記第一
    類謄本）。
 3、被上訴人前於104年間持本院97年度司促字第29392號支付命
    令及確定證明書作為執行名義，聲請對債務人曹亮人之財產
    即系爭建物及土地強制執行，經本院以104年度司執字第881
    12號清償借款強制執行事件受理，因始終無人應買而未拍定
    ，債權人亦未承受或於該期限內聲請另行估價或減價拍賣，
    視為撤回該不動產之執行聲請。
 4、被上訴人又於105年間再次聲請對債務人曹亮人之財產即系
    爭建物及土地強制執行，經本院以105年度司執字第53483號
    清償借款強制執行事件受理，於105年10月12日公開拍賣，
    由訴外人陳氏金釵以總價145萬元得標（系爭土地拍定金額
    為95萬元，系爭建物拍定金額為50萬元）（本院105年度司
    執字第53483號卷【下稱105執卷】卷附本院民事執行處105
    年10月12日司執源字第53483號函稿）。
 5、上開拍賣價款，被上訴人受分配1,434,281元，已匯入被上
    訴人帳戶。
(二)兩造之爭執事項： 
 1、本件上訴人依不當得利之法律關係，起訴請求被上訴人返還
    系爭建物拍賣價款492,000元，有無理由？
 2、本件上訴人上訴後追加依侵權行為之法律關係，起訴請求被
    上訴人賠償上訴人因系爭建物遭拍賣所受事實上處分權滅失
    之損害共492,000元，有無理由？ 　　　　
四、本院得心證之理由： 
(一)按未辦理保存登記（即第一次登記）之建物，由原始起造人
    因原始起造取得所有權，未辦理保存登記建物之讓與，因不
    能為移轉登記而不能為不動產所有權之讓與，但受讓人與讓
    與人間如無相反約定，固應認為讓與人已將該未保存登記建
    物之事實上處分權讓與受讓人，惟該未辦理保存登記建物，
    因不能為移轉登記而不能為不動產所有權之讓與，該未辦理
    保存登記建物之所有權仍屬原始起造人所有。若該未辦理保
    存登記建物之原始建築人即為債務人，買受人雖買受在先，
    亦無排除強制執行之權利（最高法院48年台上字第209號判
    例、86年度台上字第2272號判決參照）。亦即未辦理保存登
    記建物之買受人，僅取得該未辦理保存登記建物之事實處分
    權，並未取得所有權，在第三人侵害其事實上處分權時，其
    固得主張事實上處分權受侵害，而請求侵害人賠償其損害，
    惟因該未辦理保存登記建物之所有權仍屬原始起造人所有，
    原始起造人之債權人仍得主張該未辦理保存登記建物係原始
    起造人所有，而請求執行法院強制執行該未辦理保存登記建
    物。查系爭建物係曹亮人原始起造之未保存登記建物，而被
    上訴人係曹亮人之債權人，此為兩造所不爭執，則揆諸上開
    說明，縱上訴人已自曹亮人處受讓系爭房屋，被上訴人仍得
    主張系爭建物係曹亮人所有，而請求執行法院強制執行系爭
    建物，上訴人縱已受讓系爭建物之事實上處分權，亦無排除
    強制執行之權利。
(二)按強制執行依確定之終局判決為之，強制執行法第4條第1項
    第1款定有明文。次按104年7月1日修正前民事訴訟法第521
    條第1項規定：「債務人對於支付命令未於法定期間合法提
    出異議者，支付命令與確定判決有同一之效力」，本條項嗣
    於104年7月1日修正為：「債務人對於支付命令未於法定期
    間合法提出異議者，支付命令得為執行名義」，另依民事訴
    訟法施行法第4條之4第1項、第2項及第4項前段規定：「支
    付命令於民事訴訟法督促程序編依本施行法第12條第6項公
    告施行後確定者，適用修正後之規定。支付命令於民事訴訟
    法督促程序編依本施行法第12條第6項公告施行前確定者，
    債務人仍得依修正前民事訴訟法第521條第2項規定提起再審
    之訴。」、「前項再審之訴應於民事訴訟法督促程序編依本
    施行法第12條第6項公告施行後2年內為之，不受民事訴訟法
    第500條之限制。」。準此，在104年7月1日修正前已確定之
    支付命令，並不適用修正後之規定，依修正前民事訴訟法第
    521條第1項規定，即與確定判決有同一之效力。又按拍賣物
    賣得價金，扣除強制執行之費用後，應將餘額交付債權人，
    其餘額超過債權人取得執行名義之費用及其債權所應受償之
    數額時，應將超過額交付債務人，強制執行法第74條亦有明
    定，上開規定依同法第113條規定，於對於不動產之執行亦
    準用之。本件被上訴人前以其對曹亮人有借款債權為由，向
    本院聲請核發支付命令，經本院核發97年度司促字第29392
    號支付命令，因曹亮人未於法定期間合法提出異議，經本院
    於97年10月22日發給被上訴人支付命令確定證明書，被上訴
    人並於104年間向本院聲請對曹亮人之財產強制執行，因無
    人應買而未拍定，被上訴人又於105年間再次聲請對曹亮人
    之財產即系爭建物及土地強制執行，經本院以105年度司執
    字第53483號清償借款強制執行事件受理，於105年10月12日
    公開拍賣，由訴外人陳氏金釵以總價145萬元得標（系爭土
    地拍定金額為95萬元，系爭建物拍定金額為50萬元），被上
    訴人則自上開拍賣所得價金受分配1,434,281元等情，為兩
    造所不爭，復據本院職權調取上開104、105執卷查核明確。
    則被上訴人既係本於其與曹亮人間之消費借貸法律關係，依
    法取得具有與確定判決同一效力之支付命令作為執行名義，
    並據以向本院聲請對曹亮人所有之系爭建物強制執行，嗣再
    由拍賣所得價款受償其債權，應認於法有據，且揆諸前揭說
    明，上訴人並無排除強制執行之權利。
(三)按無法律上之原因而受利益，致他人受損害者，應返還其利
    益；雖有法律上之原因，而其後已不存在者亦同，為民法第
    179條所明定。又債權人本於確定判決對於債務人為強制執
    行而受金錢之支付者，該確定判決如未經其後之確定判決予
    以廢棄，縱令判決內容不當，在債務人對於原執行名義之確
    定判決提起再審之訴予以變更前，亦非無法律之原因而受利
    益，自無不當得利可言（最高法院69年台上字第1142號判例
    意旨參照）。查系爭建物仍為原始起造人曹亮人所有，被上
    訴人係持與確定判決具同一效力之支付命令聲請對曹亮人之
    財產強制執行如前述，揆諸前開最高法院判例意旨，被上訴
    人自拍賣系爭建物所得價金受償，自無不當得利可言。是上
    訴人主張被上訴人自系爭建物拍賣所得價金受償，係無法律
    上原因云云，即非可採。
(四)按因故意或過失，不法侵害他人之權利者，負損害賠償責任
    ，民法第184條第1項前段定有明文。準此，因侵權行為所發
    生之損害賠償請求權，以行為人故意或過失「不法」侵害他
    人權利為其成立要件，若無不法，即無賠償責任可言。被上
    訴人係依法取得確定之支付命令作為執行名義，並據以向本
    院聲請對曹亮人所有之系爭建物強制執行如前述，其行為並
    無不法，上訴人主張被上訴人應負侵權行為損害賠償責任云
    云，亦屬無據。
五、綜上所述，上訴人依民法第179條規定，請求被上訴人給付4
    9,200元及法定遲延利息，非屬正當，不應准許。從而原審
    所為上訴人敗訴之判決，並無不合。上訴論旨指摘原判決不
    當，求予廢棄改判，為無理由，應駁回其上訴。另上訴人在
    第二審追加主張依民法第184條第1項規定，請求被上訴人為
    同一給付，亦為無理由，不應准許，應併予駁回。
六、本件判決基礎已臻明確，兩造其餘之攻擊防禦方法及訴訟資
    料經本院斟酌後，核與判決結果不生影響，無一一論述之必
    要，併予敘明。
七、末按法院為終局判決時，應依職權為訴訟費用之裁判；又訴
    訟費用，由敗訴之當事人負擔，民事訴訟法第87條第1項、
    第78條分別定有明文，本件上訴人上訴為無理由，第二審訴
    訟費用即裁判費8,100元，應由上訴人負擔，爰判決如主文
    第3項所示。
八、據上論結，本件上訴為無理由，依民事訴訟法第436條之1第
    3項、第449條第1項、第78條、第87條第1項，判決如主文。
中　　華　　民　　國　　110 　年　　5 　　月　　18　　日
                  民事第三庭  審判長法　官　黃聖涵
　　　　　　　　　　　　　　                                    法　官　羅郁棣

                                    法　官　許嘉容
以上正本證明與原本無異。
本判決不得上訴。
中　　華　　民　　國　　110 　年　　5 　　月　　19　　日
                                    書記官  謝靜茹

附表：
編號    土地地號/建物門牌號碼     面積 （平方公尺）  權利範圍 1 臺南市○區○○段000地號土地     409 818分之237 2 臺南市○區○○段000○號建物（門牌號碼臺南市○區○○路000巷00號）  （總面積）    186.89    全部